【裁判字號】    94,訴,1966
【裁判日期】    950428
【裁判案由】    請求所有權移轉登記等
【裁判全文】
臺灣臺中地方法院民事判決  94年度訴字第1966號
原      告
即反訴被告  甲○○
訴訟代理人  己○律師
複 代 理人  丙○○
被      告
即反訴原告  乙○○
訴訟代理人  楊盤江律師
上列當事人間請求所有權移轉登記等事件，本院於民國95年4月
14日言詞辯論終結，判決如下：
    主    文
被告應將附表編號1所示之土地、編號2所示之建物所有權應有
部分各二分之一移轉登記予原告。
反訴被告應給付反訴原告新臺幣肆萬貳仟壹佰捌拾陸元，及自民
國九十四年九月三十日起至清償日止，按年利率百分之五計算之
利息。
反訴原告其餘之訴駁回。
本訴訴訟費用由被告負擔；反訴訴訟費用由反訴被告負擔七十五
分之一，餘由反訴原告負擔。
本判決關於反訴原告勝訴部分得假執行；但反訴被告以新臺幣肆
萬貳仟壹佰捌拾陸元為反訴原告供擔保後，得免為假執行。
反訴原告其餘假執行聲請駁回。
    事實及理由
壹、本訴部分：
一、按訴狀送達後，原告不得將原訴變更或追加。但被告同意者
    ，不在此限。民事訴訟法第255條第1項第1款定有明文。本
    件原告原係依據兩造間於90年1月26日所立之協議書（下稱
    系爭協議書）及終止信託關係請求移轉所有權之法律關係訴
    請被告移轉如附表所示不動產之所有權應有部分各2分之1予
    原告；嗣原告於94年12月8日本院準備程序中聲明追加併依
    終止借名契約登記物返還請求權之法律關係請求等語，而被
    告對原告上開訴之追加，業已表示同意等語，有前揭準備程
    序筆錄在卷可按，依前述之規定，原告此訴之追加應予准許
    ，合先敘明。
二、原告起訴主張：
  (一)兩造父親戊○○於民國86年4月1日以新臺幣（下同）4,780,
    000元購得如附表所示之土地及建物（下稱系爭房地）後，
    即將系爭房地所有權應有部分各2分之1分別贈與予原告、被
    告。惟原告斯時因於軍中擔任帳務等工作，有所顧忌，乃將
    其受贈與之部分，即系爭房地所有權應有部分各2分之1借名
    （信託）登記予被告名下，此業經戊○○、丁○○到庭證述
    甚詳，復有兩造於90年1月26日所立之協議書可證。而原告
    已於94年8月18日向被告表示終止兩造間之借名、信託關係
    ，被告即應將原告上開所有權應有部分各2分之1移轉登記予
    原告，詎被告屢經催促，仍不履行，為此，爰依前述協議書
    及終止借名、信託契約請求移轉所有權等法律關係提起本訴
    訟請求。
  (二)被告辯稱其曾出資價金100,000元，及係為安撫戊○○之情
    緒，始與原告通謀虛偽簽立系爭協議書，且於其中隱藏被告
    贈與系爭房地所有權應有部分各2分之1予原告之法律行為云
    云，均與事實不符，原告茲否認之。況倘如被告所述為真，
    則協議書僅須直接表明被告贈與原告即可，又何以迂迴記載
    兩造合資購買等語，益徵被告所述之不可信。另系爭協議書
    中書明「係由甲○○、乙○○兄弟貳人出資購買成屋」等語
    ，乃該協議書之撰稿人丁○○為免兩造遭課徵「贈與稅」所
    刻意設計，被告以此指摘原告所訴無據，應屬誤會。再者，
    原告之薪資多數均交由戊○○處理，戊○○以此支應買賣價
    金，有戊○○於94年6月29日所立之「證明及授權書」可證
    ，足見原告確實曾出資購買系爭房地，上述所謂原告出資購
    買部分，即難謂非事實；反觀，被告於系爭房地購入時，猶
    係在學學生，並無收入，協議書中稱被告出資云云，始非事
    實。
  (三)又戊○○係於86年2月22日支付系爭房地訂金，有訂金收據
    附卷可證，因此系爭協議書上乃載「86年2月22日簽訂」，
    故被告辯稱原告係事後始知悉購買系爭房地一事，足見兩造
    間無借名、信託契約云云，並不實在。
  (四)並聲明：如主文第1項所示。
三、被告固對於系爭房地登記為被告單獨所有，及兩造曾簽立系
    爭協議書，暨原告已於94年8月18日通知被告終止兩造間就
    系爭房地之借名、信託之法律關係等情不予爭執。惟否認兩
    造間有借名、信託之法律關係，辯稱：
    (一)被告於86年1月底、2月初擬購屋，經徵得父親戊○○同意
      出資贈與後，即積極外出覓屋，並自86年2月3日至同年2
      月24日止，自被告設於農民銀行0000000000號帳戶中陸續
      領出100,500元，以便隨時交付定金。被告於86年2月22日
      與戊○○看妥系爭房地，隨即由被告支付定金20,000元，
      嗣於86年2月27日簽訂不動產買賣契約書時，由戊○○自
      其設於清水郵局之帳戶領出400,000元，被告則另備80,00
      0元，合資購買面額480,000元之支票交付予出賣人，此即
      契約書第6頁記載之480,000元，連同前已付之20,000元，
      合計500,000元，即契約書第3條所稱之500,000元定金，
      是被告合計支出買賣價金100,000元，足徵系爭房地絕大
      多數為戊○○出資，購買後贈與被告，被告則支付價金10
      0,000元及利息9,4401元，乃事後，系爭房地即直接辦理
      登記予被告名下。故原告稱系爭房地係由戊○○所購買，
      並各贈與所有權應有部分各2 分之1予兩造云云，要與事
      實不符。況倘係戊○○贈與兩造，何以不登記為兩造所共
      有！故兩造間並無信託、借名之契約存在。
    (二)至系爭協議書上雖記載「當時為方便作業，所有權狀登記
      同意先由乙○○名下申請辦理，實則屬兄弟2人共同持有」
      ，且原告亦稱係因其斯時任軍職，為方便過戶作業，始借
      名、信託登記予被告名下云云。然軍人取得不動產並無限
      制，且軍人每週均有假期，即便未能放假，亦得委由他人
      代辦登記，過戶作業更無須本人親自辦理，不動產之共有
      亦所在多有。何有方便過戶作業才全部登記為被告名義？
      可見系爭協議書此部分記載及原告上開所稱，均非事實，
      原告執此協議書而為請求，並無理由。
    (三)系爭房地係於86年2月27日簽約購買，系爭協議書卻載86
      年2月22日簽訂，與事實不符，由此可見原告係於事後始
      知購買系爭房地一事，則其既係事後始知悉，何有信託、
      借名登記予被告名下之事。又原告主張其曾將薪資交予戊○○云云，亦非事實，被告否認之。且縱認原告所述為真
      ，亦不能以此證明原告曾出資購買系爭房地。系爭協議書
      上載「係由甲○○、乙○○兄弟二人出資購產成屋」等語
      ，係被告為安撫戊○○之情緒，而與原告所為之通謀虛偽
      意思表示，隱藏被告贈與原告系爭房地所有權應有部分各
      2分之1之法律行為，依民法第87條第2項規定，應適用不
      動產贈與之規定，因被告尚未將上開應有部分移轉登記予
      原告，被告自得依民法第40 8條第1項之規定，以94年9月
      22日之準備書狀撤銷前述贈與之意思表示，故原告據此請
      求被告將前述應有部分移轉登記予原告，即失其所據，應
      予駁回。
    (四)再者，戊○○曾經中風，治療後遺有失智、言語不清等症
      狀，是戊○○於94年10月20日本院準備程序中所為之證詞
      ，及其於94年6月29日在原告陪同下至民間公證人所立「
      證明及授權書」之內容，均不可信。
    (五)並聲明：原告之訴駁回。
四、本院之判斷：
  (一)查系爭房地係於86年4月19日，以買賣為原因，分別登記為被
    告單獨所有，為兩造所不爭執，復有土地、建物登記謄本及
    系爭協議書影本各1份在卷可憑，自屬真實，合先認定。
  (二)原告主張系爭房地係兩造之父戊○○所出資購買，戊○○於
    購入後，即將系爭房地所有權應有部分各2分之1分別贈與予
    兩造，兩造嗣再商議將原告所受贈之部分，借名登記予被告
    名下等語。被告則辯以系爭房地絕大多數為戊○○出資，購
    買後贈與被告，並未贈與原告，遑論因之而由原告將其受贈
    部分借名登記予被告名下等語。茲本件應予審究者厥系爭房
    地由戊○○出資購買後，究係分別贈與兩造所有權應有部分
    各2分之1，亦或僅係單獨贈與被告？又如認戊○○係分別贈
    與兩造時，兩造間是否曾約定就原告所受贈之部分借名登記
    予被告名下？經查：
    系爭房地係由戊○○所獨資承購，並自行負擔貸款本息、
      代書費、外水、外電等費用，且於購入後，由其另行出資
      增建系爭房屋後方建物，及繳納86年至今之地價稅、房屋
      稅；又戊○○意欲受兩造共同之扶養，乃分別應允兩造於
      系爭房地購入後，即將系爭房地所有權應有部分各2分之1
      分別贈與予兩造，嗣經兩造商議，由原告將其所受贈之部
      分借名登記予被告名下，戊○○乃進而以被告名義與出賣
      人簽訂不動產買賣契約，並由兩造據之而辦理不動產登記
      等情，業經證人即兩造之父戊○○，及證人即兩造之叔丁○○分別於94年10月20日本院準備程序中到庭證述甚詳，
      互核一致，復有訂金收據、不動產買賣契約書、臺灣銀行
      放款收回登錄單、放款還款查詢單、放款利息收據、抵押
      權塗銷同意書、臺中清水南社郵局客戶歷史交易清單及土
      地、建物登記簿謄本各1份在卷可稽；而證人戊○○、丁○○分為兩造之父、叔，與兩造關係同等密切，其等衡無
      偏頗兩造任一方，而虛偽陳述之必要；再參之被告亦自承
      「系爭房地絕大多數為戊○○所出資」等語不諱，堪認證
      人戊○○、丁○○上開所述，確與事實相符，應可採信。
      是原告主張系爭房地係戊○○分別贈與兩造各2分之1後，
      原告將其受贈部分借名登記予被告名下等語，即屬真實，
      應可採信。被告辯稱：系爭房地係戊○○贈與被告，兩造
      無借名契約云云，並非事實，無可採信。
    至被告雖辯稱戊○○曾腦中風併有失智症狀，所述應不可
      信云云，並舉新營醫院92年11月7日雇主申請聘僱家庭外
      籍監護工專用診斷證明書、台中榮民總醫院92年7月29日
      診斷證明書各1份為證。然證人戊○○於本院準備程序中
      ，就兩造訴訟代理人及本院先後訊問所提之問題，均認知
      無誤，回答應對亦與常人一般，無失智症候，為本院審理
      時所親見得悉，無庸舉證，足見戊○○雖有失智症狀，惟
      其症狀係斷續發生，並非時時俱存，亦即戊○○僅於發病
      時，短暫失智而已。而觀之前述戊○○於本院準備程序中
      受訊問時之表現，可見其於該次作證時神智係屬正常，則
      其所為之證言自有證據能力，並可據為本件實體判斷之依
      據，被告上開所辯，尚屬誤會，自不能為其有利之認定。
  (三)綜上所述，系爭房地既係由戊○○所購買並分別贈與兩造所
    有權應有部分各2分之1，且兩造間就原告所受贈之部分，約
    定借名登記予被告名下，即兩造間定有借名登記之無名契約
    ，而該契約業經原告於94年8月18日向被告表示終止，為兩
    造所自認為真，則被告自應將借名登記物返還予原告，是原
    告依借名契約終止後之登記物返還請求權之法律關係，請求
    被告應將附表編號1所示之土地、編號2所示之建物所有權應
    有部分各2分之1移轉登記予原告，即有理由，應予准許。
  (四)又本件原告所主張之借名契約終止後之登記物返還請求權之
    法律關係，即有理由，而應予以准許。則原告併依系爭協議
    書及信託契約終止後之請求移轉所有權之法律關係請求部分
    ，即無再予審究之必要，爰不併予論敘，附此指明。
貳、反訴部分：
一、反訴原告起訴主張：
  (一)若認系爭房地係戊○○分別贈與兩造，則兩造就系爭房地即
    屬共有關係，因戊○○出資贈與之金錢不足，而由反訴原告
    出資100,000元補足差額，而反訴原告並無贈與反訴被告之
    意，故此100,000元中之2分之1即50,000元，為反訴原告代
    反訴被告清償，且兩造間既有借名契約，該50,000元部分，
    亦屬必要費用，反訴原告自得依民法第312條、第179條、及
    類推適用第546條第1項規定，請求反訴被告償還。
  (二)反訴原告曾支出系爭房地之貸款利息合計94,401元、系爭房
    地87年至94年地價稅合計2,429元、房屋稅合計38,537元，
    及兩造同住於系爭房地期間內之水、電、瓦斯費合計84,372
    元，同上理由，及共有物管理費分擔之法理，反訴原告亦得
    依民法第312條、第179條、及類推適用第546條第1項、第82
    2條之規定，請求反訴被告償還貸款利息94,401元、地價稅
    2,429元、房屋稅38,537元，及前述水、電、瓦斯費之一半
    即42,186元。
  (三)系爭房屋之日光燈管曾由反訴原告自行更換，含反訴原告之
    工資，合計應為21,000元，依前述(二)之規定及無因管理之法
    律關係，反訴原告亦得請求反訴被告償還。
  (四)反訴原告曾自行將系爭房屋重新油漆粉刷，每坪以500元計
    ，約200坪，合計100,000元，依民法無因管理、不當得利之
    法律關係，反訴被告亦應給付反訴原告100,000元。
  (五)反訴原告曾更換系爭房屋之抽水馬達花費3,000元。另雇工
    處理系爭房屋之壁癌、漏水花費445,018元，依前述(二)之規
    定，反訴被告亦應如數給付予反訴原告。
  (六)又反訴原告曾支出除前述貸款利息外之貸款本息、系爭房地
    辦理過戶之規費、代書費、外水、外電、房屋增建費、保險
    費合計約2,150,231.5元（反訴原告係起訴請求反訴被告給
    付2,996,802.5元，惟就其細目為何，未據說明，嗣經本院
    曉諭補充說明後，反訴原告亦僅說明如前述(一)至(五)之說明，
    是此部分應即為2,996,802.5元－(一)至(五)之合計即846571元
    ＝2,150,231.5元），反訴原告亦應得請求反訴被告給付。
  (七)反訴被告雖執有89年至91年之地價稅及91年至93年房屋稅等
    繳納收據，惟此係反訴被告藉與反訴原告同居時所取得，不
    足以證明係反訴被告所繳納。再反訴被告所提戊○○之記事
    資料等，應係戊○○事後所寫，不足以證明前述款項係戊○○所出，更與本案無關。又戊○○早已失智，何能知悉「證
    明及授權書」之內容，反訴被告援引為據，自無可信。
  (八)並聲明：反訴被告應給付反訴原告新臺幣2,996,802.5元
    ，及自反訴原告94年9月22日準備書狀繕本送達反訴被告翌
    日起至清償日止，按年利率5﹪計算之利息；反訴原告願
    供擔保請准宣告假執行。
二、反訴被告則辯以：
  (一)對於反訴原告請求反訴被告給付反訴原告前述水、電、瓦斯
    費之一半即42,186元部分，反訴被告同意照數給付予反訴原
    告（反訴被告係一部認諾）。
  (二)系爭房地之價金、貸款利息、地價稅、房屋稅均係由戊○○
    所出，業經戊○○到庭證述甚詳，復有戊○○之記事資料附
    卷可證，反訴原告稱係其所出云云，顯非事實，不可採信。
  (三)另反訴原告主張其裝設日光燈、及燈座暨工資21,000元，未
    據反訴原告舉證證明，自不可信，且據戊○○之記事資料所
    示，此筆費用係由戊○○所出，反訴原告自無理由請求反訴
    被告返還。
  (四)反訴原告主張更換抽水馬達、油漆部分，未見反訴原告主張
    ，故反訴被告予以否認。而反訴原告主張壁癌、抓漏部分，
    雖提出交易清單影本，但該影本係金融帳戶之歷史交易清單
    ，並不能證明係支付上述之修繕費用，況金額高達40餘萬元
    ，反訴被告亦予以否認。
  (五)至反訴原告其餘主張部分，均非反訴原告所出，而係由戊○○所出，亦有前述之「證明及授權書」、記事資料等可證，
    反訴原告此部分所述，亦非事實。
  (六)並聲明：反訴原告之訴及假執行聲請均駁回（認諾部分部
    分除外）。如受不利之判決，願供擔保請准宣告免為假執
    行。
三、本院之判斷：
  (一)按當事人於言詞辯論時為訴訟標的之認諾者，應本於其認諾
    為該當事人敗訴之判決。民事訴訟法第384條定有明文。又
    所謂訴訟標的之認諾，係指被告就原告所請求之訴訟標的主
    張之全部或一部（一部認諾以原告所主張之單一訴訟標的係
    屬可分者為限，參見王甲乙、楊建華、鄭健才合著民事訴訟
    法新論，94年10月版第517頁正面），向法院承認其為有理
    由之陳述而言。又按上訴人既於言詞辯論時為訴訟標的之認
    諾，法院即應不調查原告所主張為訴訟標的之法律關係是否
    果屬存在，而以認諾為該上訴人敗訴之判決基礎，最高法院
    亦著有45年台上字第31號判例可資參照。經查，本件反訴原
    告請求反訴被告給付水、電、瓦斯費42,186元部分，業經反
    訴被告陳明同意給付在卷可按，有如前述，即反訴被告就反
    訴原告此部分請求予以一部認諾，依前開規定及判例意旨，
    本院自應本於反訴被告此之一部認諾為其關於此部分敗訴之
    判決。
  (二)反訴原告主張其曾支出系爭房地之部分價金、貸款利息、過
    戶規費、保險費、代書費、外水、外電、增建費、油漆費、
    更換抽水馬達、日光燈之費用、壁癌暨漏水之修繕費用、及
    87年至94年之地價稅、房屋稅等合計2,954,616.5元（2,996
    ,802.5 元—42,186元＝2,954,616.5元）云云，固據反訴原
    告於本院審理中一再指稱，並提出訂金收據、不動產買賣契
    約書、銀行交易明細、照片及地價稅、房屋稅之繳款收據等
    為證。惟此業為反訴被告所堅詞否認。且按當事人主張有利
    於己之事實者，就其事實有舉證之責任；但法律別有規定，
    或依其情形顯失公平者，不在此限，民事訴訟法第277條定
    有明文。本件反訴原告主張其成支應上開款項，並進而訴請
    反訴被告償還，是該等款項是否係由反訴原告所出，自屬有
    利於反訴原告之事實，則依上開之說明，就此有利於反訴原
    告之事實，合應由反訴原告舉證證明之。而查：
    反訴原告就其主張曾支出系爭房地之過戶規費、保險費、
      代書費、外水、外電、增建費、油漆費及更換抽水馬達之
      費用等事實，僅有其個人片面之陳述，並未提出任何實證
      以佐其說，已無足取信。況系爭房地之代書費、外水、外
      電、增建費等均係由戊○○所支出，已如前述，是反訴原
      告上開所述，亦非事實，益無可取。
    而反訴原告就其主張支出壁癌暨漏水之修繕費用、日光燈
      更換部分，雖提出照片及銀行帳戶交易清單等為證。然依
      其所提之照片，僅能證明系爭房屋裝置有日光燈、天花板
      有壁癌、滲水等現象，並不能證明反訴原告已自行更換日
      光燈、或雇工處理系爭房屋之壁癌、漏水，並因此而支出
      相關費用。另反訴原告所提之銀行帳戶交易清單，係原告
      與銀行往來項目之明細，亦不能證明反訴原告係將所領款
      項用以支付他人承攬修繕系爭房屋壁癌、漏水之報酬。是
      反訴原告此部分主張，亦無法採信。
    另系爭房地之全部價金、貸款利息及87年至94年之地價稅
      、房屋稅均係由戊○○所出，且爭房地係戊○○分別贈與
      予兩造所有權應有部分各2分之1，因兩造商議登記予被告
      名下（就反訴被告部分係借名登記），戊○○乃以反訴原
      告名義與出賣人訂約、辦理貸款及不動產抵押設定等情，
      均如前述，不復贅敘。是反訴原告謂前揭費用係其所出云
      云，即非真實可信。且系爭房地既係因前述之緣故，而以
      反訴原告之名義與出賣人訂約、辦理貸款，則系爭房地之
      買賣契約、訂金、貸款收息等相關憑證，以反訴原告為立
      約人或執據人等，均屬當然，反訴原告執此佐稱係其支出
      上開價金、利息，顯非適宜，自不能為反訴原告有利之認
      定。反訴原告復舉繳款書等，欲證明其曾繳納地價稅、房
      屋稅，惟此係戊○○所繳納，業如前述，且執有該等繳款
      書者，或因拾得、擅取，或係受人委託繳款等其故多端，
      自無從單以執有該等繳款書之事實，即推斷執有者係實際
      繳納者，此觀反訴被告亦執有89年至91年之地價稅繳款書
      、91年至93年之房屋稅繳款書，反訴原告亦否認係反訴被
      告所繳納等情，猶足為證。故反訴原告所提繳款書等，亦
      不能證明該等款項均係由其所繳納。
 (三)綜上所述，反訴原告依民法第312條、第179條、及類推適用
   第546條第1項、第822條之規定請求反訴被告給付42,186元，
   及自反訴原告94年9月22日準備書狀繕本送達反訴被告翌日，
   即94年9月30日起至清償日止，按年利率5﹪計算之利息，為
   有理由，應予准許。至反訴原告逾此所為請求，即非有據，
   應予駁回。
 (四)兩造均陳明願供擔保，請准宣告假執行或免為假執行。然核
   本件所命反訴被告敗訴之部分，係本於反訴被告之一部認諾
   ，爰依職權宣告假執行，並酌定相當擔保金額准反訴被告提
   供擔保免為假執行。至反訴原告其餘假執行之聲請，因訴之
   駁回而失所依據，不予准許。
參、本件事證已臻明確，兩造其餘攻擊防禦方法及舉證，經審酌
    後核與本件判決結果並無影響，爰不一一論述，附此敘明。
肆、訴訟費用負擔及宣告假執行之依據：民事訴訟法第78條、第
    79條、第389條第1項第1款、第392條。
中    華    民    國    95    年    4     月    28    日
                  民事第三庭    審判長法  官  張瑞蘭
                                      法  官  陳卿和
                                      法  官  林世民
附表：本訴部分之不動產標的：
┌──┬────┬──────────┬───────┐
│編號│性  質  │ 坐落位置及面積     │應移轉權利範圍│
├──┼────┼──────────┼───────┤
│ 1  │土  地  │ 坐落臺中縣清水鎮銀 │所有權應有部分│
│    │        │ 聯段第2119之25地號 │2分之1        │
│    │        │ 、地目建。         │              │
│    │        │ 面積71平方公尺     │              │
├──┼────┼──────────┼───────┤
│2   │建  物  │ 坐落臺中縣清水鎮銀 │所有權應有部分│
│    │        │ 聯段第1590建號。   │2分之1        │
│    │        │ 第1、2 、3層面積各 │              │
│    │        │ 為38.96平方公尺；第│              │
│    │        │ 4層面積為23.46平方 │              │
│    │        │ 公尺；屋頂突出物面 │              │
│    │        │ 積為7.76平方公尺； │              │
│    │        │ 陽台面積為13.73平方│              │
│    │        │ 公尺。             │              │
└──┴────┴──────────┴───────┘
正本係照原本作成。
如對本判決上訴，須於判決送達後20日內向本院提出上訴狀。
中    華    民    國    95    年    4    月    28    日
                                書記官


司法院資訊處製作；財團法人民間司法改革基金會備份。
